---
title: "ANOVA - Análise de Variância de ativos financeiros"
output:
  html_document:
    df_print: paged
  pdf_document: default
---

#### Aluno: Eduardo de Oliveira Castro
#### Matrícula: 210008164

- Esse trabalho tem como objetivo avaliar a Análise de Variância (ANOVA) de um corpo de assets predeterminado para a condução desse estudo. 
- A Tarefa dar-se-á na análise entre as médias de diferentes ativos, ou carteira versus índice de mercado, ou ativos versus carteira, etc. Cabendo ao aluno escolher a comparação das médias. 
- É ideal que seja feita análise das questões de heterocedasticidades, faça-se as devidas correções e compare as médias por grupos e entre grupos. 
- Para o trabalho, decidi utilizar arquivo gerado no exercício 03 contendo valores para as ações AMER3.SA,LAME4.SA,MGLU3.SA,MELI34.SA e AMZO34.SA, bem como do índice ^BVSP, entre 2015 e 09 de setembro de 2021.

# Bibliotecas utilizadas neste trabalho, conforme exemplo do ANATEL dado em aula:
```{r}
# Bibliotecas para análises estatísticas
suppressMessages(library(car))
suppressMessages(library(agricolae))
# Bibliotecas para tratamento de dados e plotagem de gráfico
suppressMessages(library(dplyr))
suppressMessages(library(ggplot2))
```

# Agora carregamos a base de dados utilizada para este trabalho, conforme exemplo do ANATEL dado em aula:

```{r}
suppressMessages(library(data.table))
# Arquivo gerado no exercício 03 contendo valores para as ações AMER3.SA,LAME4.SA,MGLU3.SA,MELI34.SA e AMZO34.SA, bem como do índice ^BVSP, entre 2015 e 09 de setembro de 2021.
dados <- read.csv("carteira.csv")
# Usamos o método melt para adaptar a tabela para o formato, incluindoque será explorado nesse trabalho.
dados_melted <- melt(setDT(dados),id.vars ="Date", variable.name = "acao")
```

# Funções, conforme exemplo do ANATEL dado em aula:
```{r}
impute_na <- function(data, columns){
  # data: data.frame, columns: character
  
  demais_cols <- base::setdiff(names(data), columns)
  data0 <- data[demais_cols]
  data_na <- data[columns]
  
  replace_na <- function(x){
    x[is.na(x)] <- as.integer(mean(x, na.rm = TRUE))
    return(x)
  }
  
  data_na <- apply(
    X = data_na, MARGIN = 2, FUN = replace_na
  )
  
  data <- cbind(data0, data_na)
  
  return(data)
}

wilcox_teste <- function(f., groups, values, data, verbose = FALSE){
  # f.: formula, groups: character(1), values: character(2)
  # results: htest
  
  index <- (data[[groups]] %in% values)
  data_sub <- data[index,]
  
  test <- wilcox.test(f., data = data_sub, exact = FALSE)
  
  if (verbose) {
    cat("=============================================\n")
    msg <- paste0(
      values, collapse = ' VS '
    )
    cat("Testando diferenças para: ", msg, '\n')
    print(test)
    cat("---------------------------------------------\n")
    return(invisible(test))
  }
  
  return(test)
}

plot_media_indice <- function(data, servico){
  # data: data.frame, servico: character(1)
  
  title. <- paste0('Média do índice para ', servico, ' - CI 95%')
  #par(las = 1)
  gplots::plotmeans(
    indice ~ operadora, xlab = "Operadora", ylab = "Índice", 
    main = title., data = data
  )
}
```

# Teste de Homogeneidade da variância do Erro, conforme exemplo do ANATEL dado em aula:

```{r}
levene_res <- leveneTest(dados_melted$value, dados_melted$acao)

bartlett_res <- bartlett.test(value ~ acao, data = dados_melted)

print(list(levene = levene_res, bartlett = bartlett_res))

pos_pre = data.frame(dados_melted)
head(pos_pre)
```

# Teste ANOVA, conforme exemplo do ANATEL dado em aula:

```{r}
reg_mean <- lm(value ~ acao, data = dados_melted)
anova <- Anova(reg_mean, white.adjust = TRUE)
```

# Teste Não Paramétrico de Mann-Whitney, conforme exemplo do ANATEL dado em aula:
```{r}
dados_melted <- dados_melted %>% 
  mutate(acao = as.character(acao))

compilado <- dados_melted %>% 
  group_by(acao) %>% 
  summarise(
    Valores = n(),
    Valor_acao = mean(value, na.rm = TRUE),
    Variabilidade_acao = sd(value, na.rm = TRUE),
    .groups = 'drop'
  ) %>% 
  arrange(desc(Valor_acao)) %>% 
  as.data.frame()
print(compilado)
```

# Teste Wilcox, conforme exemplo do ANATEL dado em aula:

```{r}
acoes <- unique(dados_melted$acao)
acoes <- combn(
  x = acoes, m = 2, simplify = FALSE
)
names(acoes) <- sapply(
  acoes, function(x){paste(x, collapse = '-')}
)

# Testando pares de operadoras
testes_wilcox <- lapply(
  X = acoes, FUN = wilcox_teste, f. = value ~ acao,
  groups = 'acao', data = dados_melted
)

compilado_wilcox <- data.frame(
  comparacao = names(testes_wilcox),
  statistic_W = sapply(testes_wilcox, `[[`, i = 'statistic'),
  p_valor = sapply(testes_wilcox, `[[`, i = 'p.value'),
  row.names = NULL
)
print(list(compilado_wilcox))
```


# Valor Médio por Ativo, conforme exemplo do ANATEL dado em aula:

```{r}
# Média do índice por ativo
medias_ativ <- dados_melted %>% 
  group_by(acao) %>% 
  summarise(valor_medio = mean(value), .groups = 'drop')
medias_nulo <- medias_ativ %>% 
  mutate(valor_medio = 0)
medias <- rbind(medias_ativ, medias_nulo)

grafico <- medias_ativ %>% 
  ggplot(aes(x = acao, y = valor_medio)) +
  geom_point(color = '#808000', size = 2.5) +
  geom_line(data = medias, aes(x = acao, y =valor_medio), color = '#808000') +
  theme_light() +
  labs(
    x = 'Acao', y = 'Valor',
    title = 'Valor médio por acao'
  ) +
  theme(
    plot.title = element_text(hjust = .5)
  )

print(grafico)
```

