---
title: "ATIVIDADE ANOVA"
output:
  pdf_document: default
  html_notebook: default
---

#ANOVA -Aanálise de Variância 
Professor: João Gabriel de Moraes Souza <br> 
Aluna: Stella Mendes Meireles Bonifácio

<br>
<br>

Importar as bibliotecas necessárias para a ANOVA.

```{r}
suppressMessages(library(car))
suppressMessages(library(agricolae))
suppressMessages(library(dplyr))
suppressMessages(library(ggplot2))
```
#Leitura de dados da carteira e Ibovespa.
Ler o arquivo contendo a taxa de retorno da carteira montada com o indicador Bovespa. 
<br>
A carteira de ações contém ações de empresas do setor financeiro. Foram escolhidas as empresas
Banco do Brasil, Bradesco, Itaú, Baza e Banco ABC.

```{r}
dados = read.csv("acoes/taxas_retorno_final.csv", stringsAsFactors = TRUE)
head(dados, n=10)
```
#Teste de Levene.

O teste de Levene é usado para avaliar a homogeneidade de variâncias de uma variável calculada para dois ou mais grupos. Nesse caso, fararemos o teste para os grupos "CARTEIRA" e "BOVESPA".
<br>
Quanto maiores são os quadrados dos resíduos, maiores são as variâncias. 
Caso o valor de F não seja significante, não será rejeita a hipótese de que as variâncias são homogêneas.


```{r}
X = dados
levene_res <- leveneTest(RETORNO ~ GRUPO, dados)
levene_res

```
Como o p-valor "Pr(>F)" é menor que 5%, temos evidências para rejeitar a hipótese nula de que existe igualdade de variâncias. Nesse caso, chegamos à conclusão de que as variáveis são heterocedásticas.

#Teste de Bartlett

O teste de Bartlett também é utilizado para verificar se as variâncias de  grupos são homogêneas.
<br>
O teste de Bartlett calcula a média aritmética ponderada e a média geométrica ponderada de cada variância da amostra com base nos graus de liberdade.


```{r}
bartlett_res <- bartlett.test(RETORNO ~ GRUPO, dados)
bartlett_res
```


Nesse caso, o p-valor do teste de Bartlett foi menor que 0,05, assim rejeita-se a hipótese nula em favorecimento da hipótese alternativa.

#Análise de Variância 

As suposições da ANOVA são:
<br>
i) as amostras devem ser independentes entre si;
<br>
ii) os dados nas populações devem apresentar distribuição normal;
<br>
iii) as variâncias populacionais devem ser homogêneas.


```{r}
anova <- aov(RETORNO ~ GRUPO, data=dados)
resumo_anova <- summary(anova);
resumo_anova
```

```{r}
plot(anova)
```