---
title: "R Notebook - ANOVA"
author: "Adriane Medeiros Melo"
date: "20/09/2021"
output:
  html_document:
    df_print: paged
header-includes:
- \usepackage{bbm}
- \usepackage{cases}
---

```{r setup, include=FALSE}
knitr::opts_chunk$set(echo = TRUE)
```

# Atividade

1 - Gerar uma comparação entre as médias de diferentes ativos ou carteira versus índice de mercado, ou ativos versus carteira, etc.

2 - Analisar as questões de heterocedasticidades; fazer as devidas correções e comparar as médias por grupos e entre grupos. 

# Anova - análise de variância

Anova permite realizar inferência sobre diferentes médias do grupo de dados, comparando as diferentes estimativas de variância associadas com essa observação.

Quando não há diferença entre as médias dos grupos, os diferentes métodos de se estimar a variância produzem essencialmente o mesmo valor.

Quando existe diferença entre as médias dos grupos de ao menos um método, esse método produz uma estimativa
muito maior de variância do que os outros.

Para definir se esse método apresenta diferença de médias por meio da variação das variâncias, é necessário realizar um teste de hipótese estatístico para definir se essas variações são significativas do ponto de vista estatítico, o que algumas vezes não pode ser percebido por meio dos gráficos.

Para testar a diferença das médias:

1 - Define-se uma Hipótese Nula - HO

2 - Assume-se o pressuposto de que a variabilidade das observações de cada grupo em relação à média do grupo é a mesma para todos os grupos, isto é, que há HOMOCEDASTICIDADE

Isso é importante para permitir inferências sobre a população a partir de uma distribuição normal, porque se houver muita assimetria essa inferência não é possível

Para tanto é necessário utilizar duas abordagens para mensurar a variância:

1 - Dentro do grupo

FORMULA 2:29:01

Em que Yij é a observação estudada i do grupo j, Y_j.....

2 - Entre os grupos

FORMULA 2:30:47

# Implementação

Importado as bibliotecas utilizadas

```{r}
# Análise estatística
suppressMessages(library(car))
suppressMessages(library(agricolae))
# Tratamento de dados
suppressMessages(library(dplyr))
# Geração de gráficos
suppressMessages(library(ggplot2))
```

Criando as funções para tratamento da heterocedasticidade

```{r}
wilcox_teste <- function(f., groups, values, data, verbose = FALSE){
  
  index <- (data[[groups]] %in% values)
  data_sub <- data[index,]
  
  test <- wilcox.test(f., data = data_sub, exact = FALSE)
  
  if (verbose) {
    cat("=============================================\n")
    msg <- paste0(
      values, collapse = ' VS '
    )
    cat("Testando diferenças para: ", msg, '\n')
    print(test)
    cat("---------------------------------------------\n")
    return(invisible(test))
  }
  
  return(test)
}

#gráfico para mostrar o resultado do teste wilcox
plot_media_indice <- function(data, servico){
  # data: data.frame, servico: character(1)
  
  title. <- paste0('Média do índice para ', servico, ' - CI 95%')
  #par(las = 1)
  gplots::plotmeans(
    indice ~ operadora, xlab = "Operadora", ylab = "Índice", 
    main = title., data = data
  )
}
```

Carregando o arquivo csv com os dados dos ativos e do indicador Nasdaq - arquivo gerado no exercício do Mercado Financeiro

```{r}
suppressMessages(library(data.table))
dados <- read.csv("indices/acoes.csv")
dados_melt <- melt(setDT(df),id.vars ="Date", variable.name = "ativo")
dados_melt
```

# Teste de Homogeneidade da variância do Erro

Estatística de teste para identificar se as variáveis possuem distribuição homocedática, ou seja , se os erros possuem variância comum.

Dois autores possuem testes distintos para testar se a variancia da distribuicao é hetero ou homocedástica
O Levene utiliza a estatistica F e o Bartlett utiliza o K_squared e, a partir disso, encontra o p-valor associado à estatística de cada teste.

O p-valor representa o erro de rejeição da hipótese nula. Quanto maior o p-valor, maior o erro. 

A hipótese nula - As variâncias são homocedásticas, se os valores extremos não impactam a médias ou as inferências sobre a média.

O uso de dois testes distintos é últil para que um corrobore o resultado do outro e, assim, torne o resultado mais robusto.

RESULTADO
O p-valor de 0% confirmado no resultado dos dois testes mostra que existe 0% de chance de que valores extremos não vão impactar a média ou as inferências em relação a média.

Então rejeita-se a hipotése nula de que as variâncias são homocedásticas.

Sendo uma variância heterocedástica é necessário aplicar um tratamento para viabilizar a análise simples da ANOVA.


```{r}
levene_res <- leveneTest(dados_melt$value, dados_melt$ativo)

bartlett_res <- bartlett.test(value ~ ativo, data = dados_melt)

print(list(levene = levene_res, bartlett = bartlett_res))
```
#Teste ANOVA ajustado pela matriz de White

Essa matriz atribui pesos nos valores extremos, confirmados pela heterocedasticidade do resultado acima, de forma que a média seja mais equânime, menos impactada pelos valores extremos. Regressão.

Cria várias subamostras para inflar as amostras, de forma que o parâmetro siga a distribução normal e permita a inferência sobre a população

Matriz de white - faz algo similar ao que a variância e covariância fazem para forçar uma característica próxima à homocedástica

```{r}
reg_mean <- lm(value ~ ativo, data = dados_melt)
anova <- Anova(reg_mean, white.adjust = TRUE)
```

#Teste Não Paramétrico de Mann-Whitney

Teste utilizado quando a distribuição da variância é heterocedástica e precisa dar tratamento aos dodos e permite o observar:
IGP_medio - valor médio dos ativos 
std - variabilidade desses valores

RESULTADO:
A carteira com as três ações (ALZR11, EGIE3 e VLID3) possui mais risco do que o indicador de mercado NQDXBR porque tem menos ativos.
Pela diferença da média das ações comparada ao valor médio do indicador, observa-se que o retorno da carteira com as três ações é menor que o retorno da carteira de mercado. 

Diante disso, a carteira de ações tem potencial para ser melhorada porque ela tem risco maior que o indicador de mercado e rendimento inferior.

```{r}
dados_melt <- dados_melt %>% 
  mutate(ativo = as.character(ativo))

resumo <- dados_melt %>% 
  group_by(ativo) %>% 
  summarise(
    N = n(),
    iqp_medio = mean(value, na.rm = TRUE),
    std = sd(value, na.rm = TRUE),
    .groups = 'drop'
  ) %>% 
  arrange(desc(iqp_medio)) %>% 
  as.data.frame()
print(resumo)
```

#Teste não paramétrico Wilcox 

Quando a heterocedasticidade é dectada, não é possível aplicar a ANOVA clássica, pq não há uma variância comum, por causa de outliers.

O testes Wilcox  utiliza a estatística W para encontrar o p-valor associado.

A partir dos p-value é possível rejeitar que a média de todos os 6 pares formados são iguais porque o erro é de 0% de rejeitar a hipótese nula para todas essas opções.

Então há discrepância entre todas as 6 combinações de pares. Para confirmar isso, basta comparar a diferença da média entre elas no resultado acima.

Isso confirma o teste inicial, quando  foi rejeitada a hipótese nula da homocedasticidade.
```{r}
# Gerando pares de operadoras para teste
ativos <- unique(dados_melt$ativo)
ativos <- combn(
  x = ativos, m = 2, simplify = FALSE
)
names(ativos) <- sapply(
  ativos, function(x){paste(x, collapse = '-')}
)

# Testando pares de operadoras
testes_wilcox <- lapply(
  X = ativos, FUN = wilcox_teste, f. = value ~ ativo,
  groups = 'ativo', data = dados_melt
)

resumo_wilcox <- data.frame(
  comparacao = names(testes_wilcox),
  statistic_W = sapply(testes_wilcox, `[[`, i = 'statistic'),
  p_valor = sapply(testes_wilcox, `[[`, i = 'p.value'),
  row.names = NULL
)

print(list(resumo_wilcox))
```
No gráfico abaixo é possível perceber a diferença entre a média dos ativos, e a partir disso fazer inferência sobre a comparação desses valores. 
```{r}
# Média do índice por ativo
medias_ativ <- dados_melt %>% 
  group_by(ativo) %>% 
  summarise(indice_medio = mean(value), .groups = 'drop')
medias_nulo <- medias_ativ %>% 
  mutate(indice_medio = 0)
medias <- rbind(medias_ativ, medias_nulo)

p1 <- medias_ativ %>% 
  ggplot(aes(x = ativo, y = indice_medio)) +
  geom_point(color = '#808000', size = 2.5) +
  geom_line(data = medias, aes(x = ativo, y = indice_medio), color = '#808000') +
  theme_light() +
  labs(
    x = 'Ativo', y = 'Valor',
    title = 'Valor médio por ativo'
  ) +
  theme(
    plot.title = element_text(hjust = .5)
  )

print(p1)
```
